【裁判字號】    98,台上,301
【裁判日期】    980115
【裁判案由】    常業詐欺
【裁判全文】
最高法院刑事判決              九十八年度台上字第三０一號
上  訴  人  辛○○
選任辯護人  洪松林律師
上  訴  人  乙○○
上 列一 人
選任辯護人  謝志嘉律師
上  訴  人  丙○○
            戊○○
            己○○
上 列三 人
共      同
選任辯護人  羅豐胤律師
            黃靖閔律師
上  訴  人  丁○○（原名梁晉魁）
            庚○○（原名張民月）
            甲○○
上列上訴人等因常業詐欺案件，不服台灣高等法院台中分院中華
民國九十七年八月五日第二審判決（九十五年度上訴字第二二四
四號，起訴案號：台灣台中地方法院檢察署九十一年度偵字第二
三八七０號、九十二年度偵字第一二二、五六０五、一０八九九
號），提起上訴，本院判決如下：
    主  文
原判決關於辛○○、乙○○、丙○○、戊○○、己○○、丁○○
、庚○○部分均撤銷，發回台灣高等法院台中分院。
其他上訴駁回。
    理  由
一、撤銷發回部分：
本件原判決認定上訴人辛○○、乙○○、丙○○、戊○○、己○
○、丁○○、庚○○有原判決事實欄所載之犯行，因而撤銷第一
審關於辛○○、乙○○、丙○○、戊○○、己○○、丁○○、庚
○○部分之科刑判決，改判仍論處辛○○、乙○○、丙○○、戊
○○、己○○、丁○○、庚○○共同以意圖為自己不法之所有，
以詐術使人將本人之物交付為常業罪（庚○○為累犯）刑，固非
無見。
惟查：(一)、憲法第十六條保障人民之訴訟權，就刑事被告而言，
包含其在訴訟上應享有充分之防禦權。刑事被告詰問證人之權利
，即屬該等權利之一，且屬憲法第八條第一項規定「非由法院依
法定程序不得審問處罰」之正當法律程序所保障之權利。為確保
被告對證人之詰問權，證人於審判中，應依法定程序，到場具結
陳述，並接受被告之詰問，其陳述始得作為認定被告犯罪事實之
判斷依據。又被告以外之人於審判外之言詞或書面陳述，除法律
有規定者外，不得作為證據。而所謂被告以外之人，不以證人為
限，共同被告、共犯及被害人於審判外之陳述，均屬之，為確保
被告對為證人適格者之詰問權，於審判中均應到場具結陳述，並
接受被告之詰問，其陳述始得作為認定被告犯罪事實之判斷依據
。本件原審認定乙○○、丙○○、戊○○、己○○、丁○○、庚
○○有原判決事實欄所載之犯行，依理由內之說明，係以同案被
告陳金琮、洪文隆、陳文福於警詢、偵查時之供詞為其部分之論
據（見原判決第一七頁(一)第七、八行，第三一頁第一五、二五、
二六行）。然揆之原判決其餘理由內容，似無第一、二審依規定
適用人證之調查程序，俾使共同被告陳金琮、洪文隆、陳文福立
於證人之地位而為陳述之記載。原判決復未說明陳金琮、洪文隆
、陳文福之供述如何具有證據能力，逕採為判決之基礎，自有理
由不備之違法。(二)、被告以外之人於審判外之言詞或書面陳述，
除法律有規定者外，不得作為證據，刑事訴訟法第一百五十九條
第一項定有明文。而所謂法律有規定者，包括同法第一百五十九
條之一至同條之五所規定傳聞證據具有證據能力之例外情形。故
如欲採被告以外之人於審判外之言詞，即如警詢或檢察官偵查中
之言詞為證據時，必須符合法律所規定之例外情形，方得認其審
判外之陳述有證據能力，並須於判決中扼要說明其如何符合傳聞
證據例外情形之理由，否則即有違證據法則及判決不備理由之違
誤。原判決採納吳秉翰、莊竣超、楊淑瑤、吳啟清、劉惠民、林
承泰、謝清智、蘇建隆、王盛卿、林宗修、許志龍、葉國源、陳
裕昌、黃志翔、陳鼎堯、劉銘翔、劉定濤、徐大智、廖文達、徐
育聖、郭信義、張學庭、黃誌彥、蘇育賢、嚴文榮、歐宜修、張
嘉樺、張國瓏、廖坤火、柯振國、何志松、楊昭嵩、曹財明、黃
耀興、鄭琮融、莊宗碧、劉力圖、田治忠、陳東生等人在警詢時
之陳述為論處辛○○、乙○○、丙○○、戊○○、己○○、丁○
○、庚○○之犯罪依據之一（見原判決第二三、二四頁、第五一
頁附表貳、編號9.至）。然前揭證據係屬被告以外之人於審判
外之言詞陳述，為傳聞證據，原判決並未敘明其符合傳聞證據例
外情況之心證理由，亦有判決不備理由之違誤。(三)、證據雖已調
查，而其內容尚未完全明瞭者，即與未經調查無異，如遽行判決
，仍屬應於審判期日調查之證據而未予調查之違法。原判決認定
辛○○有常業詐欺之犯行，固於理由內記載「被告辛○○於本院
行準備程序時，對於其係址設台中市○○○街一一五號四樓百老
匯舞廳之現場負責人及總務，並兼址設台中市○○○街一一五號
七樓明日帝國舞廳之副總經理一事，具狀表示並不爭執（見被告
辛○○民國九十五年十月二十三日刑事準備書狀）」云云（見原
判決第二六頁3.）。然稽之卷內資料，辛○○在原審之選任辯護
人於九十五年十一月六日已具狀載稱「九十五年十月二十三日準
備書狀內就被告辛○○不爭執部分有所誤載，茲更正：被告辛○
○並未兼址設台中市○○○街一一五號七樓明日帝國舞廳之副總
經理，此部分應列為爭執事項」等語（見原審卷(一)第一四七頁）
。苟均無誤，辛○○就其是否兼任明日帝國舞廳副總經理一節，
似非無爭執。原判決既採為對辛○○論罪之依據，即有調查釐清
之必要。原審就辛○○爭執之辯解與證據，未予調查及說明，率
予理由內加以論列為不利辛○○之證據，自屬違法。以上或為辛
○○、乙○○、丙○○、戊○○、己○○、丁○○、庚○○上訴
意旨所指摘，或為本院得依職權調查之事項，應認原判決關於辛
○○、乙○○、丙○○、戊○○、己○○、丁○○、庚○○部分
有撤銷發回更審之原因。至原判決就辛○○、乙○○、丙○○、
戊○○、己○○、丁○○、庚○○不另為無罪之諭知部分，本乎
審判不可分之原則，併予發回。
二、上訴駁回部分：
查第三審上訴書狀，應敘述上訴之理由，其未敘述者，得於提起
上訴後十日內補提理由書於原審法院，已逾上述期間，而於第三
審法院未判決前仍未提出上訴理由書狀者，第三審法院應以判決
駁回之，刑事訴訟法第三百八十二條第一項、第三百九十五條後
段規定甚明。本件上訴人甲○○因常業詐欺案件，不服原審判決
，於九十七年八月二十一日提起上訴，並未敘述理由，迄今逾期
已久，於本院未判決前仍未提出，依上開規定，此部分上訴自非
合法，應予駁回。
據上論結，應依刑事訴訟法第三百九十五條後段、第三百九十七
條、第四百零一條，判決如主文。
中    華    民    國  九十八  年    一    月   十五   日
                      最高法院刑事第十二庭
                          審判長法官  石  木  欽
                                法官  洪  佳  濱
                                法官  呂  丹  玉
                                法官  段  景  榕
                                法官  張  祺  祥
      本件正本證明與原本無異
                                      書  記  官
中    華    民    國  九十八  年    一    月  二十二  日
                                                      Ｅ


司法院資訊處製作；財團法人民間司法改革基金會備份。
